【裁判字號】    95,訴,170
【裁判日期】    950629
【裁判案由】    異議之訴
【裁判全文】
臺灣嘉義地方法院民事判決               95年度訴字第170號
原      告  己○○
訴訟代理人  庚○○
            戊○○
被      告  布袋鎮農會
法定代理人  丁○○
訴訟代理人  甲○○
上列當事人間異議之訴事件，於民國95年6月15日經言詞辯論終
結，本院判決如下：
    主  文
原告之訴駁回。
訴訟費用由原告負擔。
    事實及理由
壹、程序方面：按第三人就執行標的物有足以排除強制執行之權
    利者，得於強制執行程序終結前，向執行法院對於債權人提
    起異議之訴，強制執行法第15條前段定有明文。本件被告前
    於民國94年7月28日，以本院90年8月8日債權憑證（執行名
    義為本院88年度2964、2947號確定支付命令），向本院民事
    執行處聲請強制執行訴外人即其債務人戊○○之財產，本院
    即依被告之指封，於94年9月5日在嘉義縣布袋鎮東港里20鄰
    埔仔厝68號查封坐落嘉義縣布袋鎮○○段2、4、5、6、13、
    14、15、19、20地號土地（下稱永安段之土地）應有部分及
    其上未保存登記建物即如附表所示217棟次建物（房屋稅籍
    編號：00000000000，下稱系爭建物），而在強制執行程序
    進行中，原告以系爭建物為其所有為由，經被告聲請本院暫
    緩執行程序在案，此經本院依職權調取94年度執字第9031號
    民事執行卷宗核閱屬實，足見前揭強制執行程序已暫緩執行
    而未終結，該強制執行事件之第三人即原告於該強制執行程
    序終結前，主張系爭建物為其所有，有足以排除強制執行之
    權利，對執行債權人即被告提起第三人異議之訴，程序上符
    合前揭規定，合先敘明。
貳、原告起訴主張：
一、其於72年12月28日興建系爭建物，於80年間因養殖鰻魚虧本
    ，經濟較拮据。原告有5名子女，而訴外人戊○○收入尚可
    ，故稅單之納稅義務人改為戊○○，實際上所有人仍為原告
    。惟本院民事執行處卻以94年度執字第9031號強制執行事件
    ，同意債權人即被告以該建物係戊○○所有為由，予以查封
    、拍賣。但上開建物為原告所有，且原告非本執行事件之債
    務人，被告自不得對系爭建物聲請強制執行。為此，爰依強
    制執行法第15條規定提起本訴，並聲明：本院94年度執字第
    9031號債務執行之強制執行事件對系爭建物之查封登記應予
    撤銷。
二、對被告抗辯所為之陳述：
（一）原告於72年間聘請土木師傅，以每坪新臺幣（下同）4千
      元及綁鐵師傅綁鐵每噸1千3百元（包工不包料）之代價，
      並分兩次施工（第1次施工建築約50坪、第2次施工建築約
      16 坪），興建系爭建物1樓及2樓和梯間面積共約74坪。
（二）原告為系爭建物之原始起造人，原告並未贈與給戊○○，
      只是沒有錢繳稅，才將納稅義務人變更為戊○○，由伊來
      繳。89年間，戊○○投資失敗，伊竟將系爭建物納稅義務
      人偷改為辛○○，同年底，經原告之夫庚○○知悉上情，
      而系爭建物未來將由5名子女平分，故又將納稅義務人名
      義改為庚○○。實際上，原告一直為系爭建物所有權人。
參、被告則以：系爭建物業經原告贈與並交付債務人戊○○，故
    戊○○方得提供相關買賣契約及建物之使用權等文書向被告
    辦理貸款。而依被告與戊○○之契約，有包括未保存登記之
    地上建物即系爭建物，且於借貸期間，該建物均為戊○○居
    住使用及繳納房屋稅捐與水電，故系爭建物現應為蔡珮璋所
    有，被告自得聲請強制執行。再戊○○將系爭建物以買賣為
    原因，將系爭建物過名予訴外人辛○○，更足證明戊○○為
    該建物之所有權人。原告主張該建物為其所有，而提起第三
    人異議之訴，為無理由等語置辯，並聲明：原告之訴駁回。
肆、本院之判斷：
一、原告主張系爭建物係其所有之事實，固提出嘉義縣稅捐稽徵
    處房屋稅籍證明書及95年4月7日函文為證（詳本審卷第8、9
    頁）。惟為被告所否認，並以前詞置辯。是本件所應審究者
    ，為原告就系爭建物有「足以排除強制執行之權利」？經查
    ：
（一）戊○○於81年11月23日以永安段之土地應有部分為向被告
      借款之擔保，設定7,200,000元之本金最高限額抵押權，
      存續期間81年11月23日起至111年11月23日止，債務清償
      日期各別訂明於借據內，經登記在案。又戊○○於84年1
      月13日起先後向被告借用4百70萬元及1百萬元，並有利息
      之約定，以每6個月為1期，分期平均攤還本息，如未按期
      攤還本息時，借款人即喪失期限之利益，應立即全部償還
      ，並按上開利率10%（逾期6個月以內）及20%（逾期6個月
      以上）加付違約金，戊○○屢經催討均未繳納本息，依上
      開約定，本件借款即視為全部到期，而經被告聲請拍賣抵
      押物之事實，業據本院以94年度拍字第156號裁定確定，
      而被告以本院88年度促字第2946、2947號支付命令之債權
      憑證為執行名義，向本院民事執行處聲請就前揭抵押物為
      強制執行之事實，業據本院依職權調閱該執行卷宗查明屬
      實。
（二）依原告所提出之嘉義縣稅捐稽徵處95年4月7日函文（詳本
      審卷第9頁）所載：系爭建物於72年12月28日由起造人即
      原告向該處申報稅籍，納稅義務人為原告，持分為全部等
      語。核與證人丙○○結證稱：伊擔任水泥匠，於70幾年間
      ，原告夫婦以30多萬元請伊蓋房子，第1次蓋50幾坪、第2
      次蓋70幾坪等語（詳本審卷第93頁）；及證人乙○○結證
      稱：其擔任系爭建物搭建時之綁鐵師傅，工資以每噸1千3
      百元計算等語（詳本審卷第94頁）相符，足證系爭建物為
      原告所興建，原告有該建物之所有人之事實。
（三）惟按違章建築之讓與，雖因不能為移轉登記而不能為不動
      產所有權之讓與，但受讓人與讓與人間，如無相反之約定
      ，應認為讓與人已將該違章建築之事實上處分權讓與受讓
      人，最高法院69年度台上字第696號判決可資參照。查系
      爭建物係為未為保存登記之建物（即違章建築），經本院
      民事執行處會同嘉義縣朴子地政事務所勘驗測量後，由該
      事務所編定為21 7棟次之事實，有查封筆錄、嘉義縣朴子
      地政事務所建物測量成果圖附於本院94年度執字第9031號
      卷可稽。是系爭建物不能為移轉登記而不能為不動產所有
      權之讓與，但可將事實上處分權讓與他人。而依被告所提
      出之土地買賣契約書及嘉義縣稅捐稽徵處土地增值稅繳款
      書所載：原告將永安段之土地應有部分於81年6月28日出
      賣並移轉登記予戊○○（詳本審卷第31至49頁）。又嘉義
      縣稅捐稽徵處朴子分處81年11月23日嘉縣稅分二字第1979
      4號函記載：系爭建物納稅義務人為戊○○名義（詳本審
      卷第52頁），足證原告有將永安段之土地應有部分移轉登
      記為戊○○所有，系爭建物之納稅義務人則變更為戊○○
      之事實。而原告將系爭建物之事實上處分權讓與戊○○之
      事實，另有下列證據：
    依被告所提出之嘉義縣稅捐稽徵處82年度契稅繳款書、嘉
      義縣布袋鎮公所繳納通知書（詳本審卷第74、75頁）之記
      載，原告以贈與為由，將系爭建物贈與戊○○，故之後即
      由戊○○繳納契稅及監證費。
    原告雖主張於80年間，因養殖鰻魚虧本，經濟較拮据。原
      告有5名子女，而戊○○收入尚可，故稅單之納稅義務人
      改為戊○○，由其代繳稅款，原告仍為所有權人云云。查
      系爭建物不能為移轉登記而不能為不動產所有權之讓與，
      已如前述，故原告為所有權人應可認定。惟所須探討者，
      為原告是否有將系爭建物之事實上處分權讓與戊○○？查
      原告如僅因無力繳納稅款之故，則大可不必將系爭建物過
      名予戊○○。蓋稅款僅須於期限內繳納，稅捐稽徵機關不
      會過問係由何人出資繳納。而戊○○係原告之子，有國民
      身分證附卷可憑（詳本審卷第88頁），則縱原告無力繳稅
      ，只要戊○○出資代繳即可，毋需大費周章，以變更納稅
      義務人方式，由戊○○繳稅。況辦理過名，無論以買賣或
      贈與，均須繳納監證費等規費，反而要另外支出規費費用
      ，對經濟拮据之原告而言，此方式更不利原告，故原告此
      部分所辯，與常情不符，而不足採信。再被告主張系爭建
      物為戊○○居住使用及繳納房屋稅捐與水電之事實，為原
      告所不否認，應堪信為真實。從而，足證原告有將系爭建
      物交付戊○○，而由戊○○取得該建物之事實上處分權。
    復查戊○○以買賣為名義，將系爭建物供辛○○擔保，而
      過名予辛○○之事實，有原告提出之買賣所有權移轉契約
      書可查（詳本審卷第100頁），核與證人辛○○結證稱：
      其沒有與戊○○買賣系爭建物，但於89年間有借錢予戊○○。因伊要求擔保，故戊○○以系爭建物擔保，將系爭建
      物過名給伊。同年底戊○○還錢後，再過名回去等語（詳
      本審卷第92頁）相符，足證戊○○因向辛○○借錢，而將
      系爭建物過名給辛○○。是系爭建物之事實上處分權人應
      為戊○○，其方得將該建物過名予辛○○。
（四）又查被告所提出戊○○向被告貸款而以永安段之土地應有
      部分為擔保，抵押權設定契約書之其他約定事項中，有包
      括地上建築物（詳本審卷第57頁反面），足證戊○○有將
      系爭建物供擔保之意思無訛。
（五）按第三人就執行標的物有足以排除強制執行之權利者，係
      指對於執行標的物有所有權、典權、留置權、質權存在情
      形之一者而言；又如債務人係買受違章建築之買受人並受
      領交付而取得事實上處分權，原始建築人即不得再以其不
      能登記為由主張所有權為其原始取得而訴請確認，其基於
      所有權而請求撤銷查封，亦無由准許，最高法院84年度台
      上字第2483號判決可資參照。本件原告既已將系爭建物之
      事實上處分權讓與戊○○，並由戊○○提供被告為貸款之
      擔保，雖原告仍為系爭建物之原始建築人，但被告以戊○○就上開建物有事實上處分權，故被告以該建物為執行標
      的物，尚無不合，且依上開判決說明，原告不得基於所有
      權而請求撤銷查封，故原告並無「足以排除強制執行之權
      利」，其提起第三人之訴，為無理由，應予駁回。
（六）至系爭建物於戊○○於84年1月13日起向被告貸款供擔保
      後，復於89年1月29日變更納稅義務人為庚○○，有原告
      提出之嘉義縣稅捐稽徵處房屋稅籍證明書及95年4月7日嘉
      縣稅財字第0950109355號函文可稽（詳本審卷第8、9頁）
      。惟查上開證明書所載於95年度之納稅義務人為訴外人庚○○，僅能證明現在系爭建物之納稅義務人為庚○○，而
      非原告或戊○○。況其備註欄另記載：「本資料係由房屋
      稅籍紀錄表移列，僅供參考，不作產權及他項權利證明之
      用」等語，故無法以之證明該建物為原告所有，或戊○○
      已將系爭建物之事實上處分權讓與原告或庚○○，從而原
      告提出之嘉義縣稅捐稽徵處房屋稅籍證明書及95年4月7日
      嘉縣稅財字第0950109355 號函文亦無法為有利於原告之
      證明。
二、綜上所述，因原告已將系爭建物之事實上處分權讓與蔡珮璋
    ，則被告以該建物聲請強制執行，即屬有據。而原告就執行
    標的物即系爭建物既已無足以排除強制執行之權利，從而其
    提起本件第三人異議之訴，核屬無據，應予駁回。
伍、本件待證事實已臻明瞭，兩造其餘攻擊防禦方法及舉證，對
    判決之結果已不生影響，爰不一一詳為審酌，併此敘明。
陸、訴訟費用裁判之依據：民事訴訟法第78條。
中    華    民    國    95    年    6     月    29    日
                  民事第二庭  法  官  張育彰
以上正本係照原本作成
如對本判決上訴須於判決送達後20日內向本院提出上訴狀
中    華    民    國    95    年    6     月    29    日
                              書記官  陳湘蓉
┌─┬──┬──────────┬──────┬─────────────────────┬───────┐
│編│建號│土    地    坐    落│建築式樣主要│  建 物 面 積（平方公尺）                 │備          註│
│  │    │--------------------│建築材料及房├─────────┬───────────┤              │
│  │    │建    物    門    牌│屋層數      │樓   層   面   積 │附屬建物主要建築材料及│              │
│號│    │                    │            │合             計 │用途                  │              │
├─┼──┼──────────┼──────┼─────────┼───────────┼───────┤
│１│217 │嘉義縣布袋鎮○○段10│鐵皮、磚造住│地面層： 120.30   │梯間磚造4.55          │              │
│  │棟次│、14地號            │房          │二  層： 120.30   │雨棚鐵架造18          │              │
│  │    │--------------------│            │合  計： 240.60   │合計22.5              │              │
│  │    │嘉義縣布袋鎮埔仔厝68│            │                  │                      │              │
│  │    │號                  │            │                  │                      │              │
└─┴──┴──────────┴──────┴─────────┴───────────┴───────┘


司法院資訊處製作；財團法人民間司法改革基金會備份。
